臺灣士林地方法院民事判決　八十九年度訴字第一三九號
　　原　　　告　乙○○
　　被　　　告　淡水企業股份有限公司
　　　　　　　　甲○○
右當事人間請求返還土地事件，本院判決如左：
    主    文
被告應將坐落臺北縣淡水鎮○○里○○段竹圍子小段一－二地號土地上如附圖所示之
代號（Ａ）部分第十七號草嶺發球區（面積三六四平方公尺）、（Ｂ）部分池塘（面
積一六三平方公尺）、（Ｃ）部分水泥空地（面積五十三平方公尺）、（Ｄ）部分水
泥空地（面積一四一平方公尺）、（Ｅ）部分步道（面積一一０平方公尺）、（Ｆ）
部分纜車機房（面積二十四平方公尺）及（Ｇ）部分纜車道（面積四十三平方公尺）
等地上物除去，並將上開土地返還予原告及其他全體共有人。
被告應自民國八十八年十一月十九日起至返還土地之日止，按月給付原告新臺幣壹佰
壹拾陸元。
原告其餘之訴駁回。
訴訟費用由被告負擔。
本判決第一項於原告以新臺幣壹佰拾壹萬元供擔保後，得假執行。但被告如於假執
行程序實施前以新臺幣佰玖拾伍萬壹仟貳佰元為原告預供擔保，得免為假執行。
本判決第二項於每屆滿一月，原告以新臺幣拾玖元供擔保後，就該月得請求之金額
得假執行，但被告如於每期假執行程序實施前以新臺幣壹佰壹拾陸元為原告預供擔保
，得免為假執行。
原告其餘假執行之聲請駁回。
    事    實
甲、原告方面：
一、聲明：
（一）如主文第一項所示。
（二）被告應自民國八十八年十一月十九日起至返還土地之日止，按月給付原告二萬
      五千五百五十九元之損害金。
（三）第一、二項聲明，願供擔保請准宣告假執行。
二、陳述：
（一）緣原告於民國八十八年十一月十八日因買賣取得坐落臺北縣小八里坌子段竹圍
      子小段一—二地號土地（下稱系爭土地）應有部分三十六分之一，而被告並無
      何等占有權源，卻於系爭土地上闢建新淡水高爾夫球場，並占用如附圖所示Ａ
      ＢＣＤＥＦＧ等位置之土地及面積，侵害原告及其他共有人之所有權，爰依民
      法第八百二十一條、第七百六十七條及第一百八十四條第一項之規定請求如聲
      明第一項所示。再者，被告無權占有系爭土地，侵害原告之所有權，致原告受
      有相當於租金之損害，並因而獲有相當於租金之不當得利，爰依民法第一百八
      十四條第一項及第一百七十九條之規定，請求被告給付如聲明第二項所示依土
      地法第九十七條、第一百零五條規定計算之相當於租金額之損害金。
（二）被告雖抗辯其係基於與系爭土地共有人間之租賃關係而占用系爭土地，並非無
      權占有等語，並提出地價稅繳款單據為證，惟：
      被告於系爭土地所設置之新淡水高爾夫球場係於五十六年興建，並於五十八
        年六月開幕，惟被告迄今僅提出八十一年至八十八年之地價稅繳款書，其餘
        五十六年至八十六年則付之闕如；且其所提地價稅繳款證明書上所載之「課
        稅土地」欄亦無從看出即為系爭土地之地價稅；是以被告主張其與土地共有
        人約明以代繳地價稅充作使用土地之對價，並非事實。
      再者，被告主張係基於租賃關係而有權使用系爭土地，自應就其與系爭土地
        共有人間已就租賃標的物、租金等租賃關係之要件達成意思合致之事實舉證
        以實其說，不能僅以代繳稅款即遽而推論被告已與系爭土地共有人就系爭土
        地成立租賃關係。
      共有物之出租係屬對共有物之管理行為，依民法第八百二十條第一項之規定
        ，除契約另有約定外，原則上應由共有人全體為之，否則對未同意之他共有
        人不生效力。是以，被告自應舉證其占用系爭土地係經全體共有人之同意或
        基於共有人間之分管契約而成立者，否則縱被告與他共有人間有租賃關係存
        在，該租賃契約對原告仍不生效力。
      退步言，縱系爭土地之其他共有人係基於分管協議而將系爭土地之使用權讓
        與被告，惟原告既係自執行法院公開拍賣程序承受取得系爭土地之應有部分
        ，前手亦未將系爭土地存有分管協議及租賃關係等情事通知原告，原告自不
        受共有人間分管契約之拘束，縱有本於該分管協議成立之租賃關係，亦不得
        對抗原告。
三、證據：提出土地登記謄本，聲請訊問證人林慧麟，並請求本院至現場履勘。
乙、被告方面：
一、聲明：
（一）原告之訴及假執行之聲請均駁回。
（二）如受不利判決，願供擔保請准宣告免為假執行。
二、陳述：
（一）系爭土地之所有權人原為劉介宙、陳洋洲、高智亮、高智裕、許博允等五人，
      其等早於三十多年前即同意長期提供系爭土地予被告開設新淡水高爾夫球場迄
      今，雙方未曾約定租期，僅約定由被告按期代繳各地主位於淡水鎮之所有土地
      （包含非本球場用地）之全部地價稅為使用系爭土地之代價，是被告與其等間
      實已就系爭土地成立不定期租賃關係。後球場於五十八年六月二十六日開幕營
      業不久，許博允即將其持分讓與劉介宙及陳洋洲二人，六十三年間高智亮去世
      ，其持分由高廖塵美及高韶霞共同繼承，七十五年間高智裕及高韶霞再將其持
      分讓與孫睿亮及林鴻飛二人。劉介宙、陳洋洲、高廖塵美、孫睿亮及林鴻飛等
      系爭土地現共有人對此租賃條件既未曾提出異議，其等每期地價稅亦均由被告
      代繳完畢，該租賃契約現自仍屬存續中，被告使用系爭土地當屬有權占有。
（二）本件原告係於八十八年十一月十八日自訴外人沅凌貿易有限公司處取得系爭土
      地三十六分之一所有權，而沅凌貿易有限公司係經由法院拍賣程序於八十八年
      六月間取得林鴻飛之十八分之一所有權。被告與林鴻飛及其他共有人間，就系
      爭土地既存有現仍存續中之不定期租賃關係，則依民法第四百二十五條「買賣
      不破租賃」之規定，該租賃契約之效力自仍繼續拘束原告。
三、證據：提出土地登記謄本、地價稅繳款書、經濟部公司執照、銀行支領地價稅款
    帳簿影本、繳稅明細表、及劉介宙、陳洋洲、高廖塵美及孫睿亮共同聲明狀；並
    聲請訊問證人林鴻飛、吳銘標、劉介宙、陳洋洲、高廖塵美。
丙、本院依職權囑託臺北縣淡水地政事務所測量並繪製土地複丈成果圖。
    理    由
甲、程序方面：
    本件被告之法定代理人於起訴後已由高智裕變更為丙○○，有被告所提經濟部公
    司執照一份在卷可稽，被告並已依法聲明承受訴訟，經查於法尚無不合，自應准
    許，先予敘明。
乙、實體方面：
一、本件原告主張其於八十八年十一月十八日因買賣而取得系爭土地所有權（權利範
    圍三十六分之一），而被告並無何等占有權源，卻於系爭土地上闢建新淡水高爾
    夫球場，並占用如附圖ＡＢＣＤＥＦＧ所示部分之土地及面積，侵害原告及其他
    共有人之所有權，爰依民法第八百二十一條、第七百六十七條及第一百八十四條
    第一項之規定請求被告將系爭土地上如附圖ＡＢＣＤＥＦＧ所示之草嶺發球區、
    池塘、水泥空地、步道、纜車機房、纜車道等地上物全部除去，並將系爭土地返
    還原告及其他全體共有人。再者，被告無權占有系爭土地，侵害原告之所有權，
    致原告受有相當於租金之損害，並因而獲有相當於租金之不當得利，爰依民法第
    一百八十四條第一項及第一百七十九條之規定，請求被告自八十八年十一月十九
    日起至返還土地之日，按月給付原告依土地法第九十七條、第一百零五條規定計
    算之相當於租金額之損害金二萬五千五百五十九元。被告則以系爭土地本係原全
    體共有人劉介宙、陳洋洲、高智亮、高智裕及許博允等人於三十餘年前同意出租
    予被告使用，被告並與其等約定以被告代繳共有人土地之地價稅為使用系爭土地
    之對價，雙方顯已有租金之約定而就系爭土地成立不定期租賃關係，被告自屬有
    權占有；其間共有人間雖有因買賣或繼承而稍有變動，但繼受之共有人對此租賃
    條件從未表示何等異議；原告後雖又自他人處繼受取得系爭土地三十六分之一所
    有權，惟依「買賣不破租賃」原則，該租賃關係自仍繼續拘束原告等語，資為抗
    辯。
二、原告主張其於八十八年十一月十八日自訴外人沅凌公司處因買賣取得系爭土地所
    有權（權利範圍三十六分之一），業據原告提出系爭土地登記謄本為證，且為被
    告所不爭執，另被告現占用系爭土地如附圖所示之代號ＡＢＣＤＥＦＧ部分土地
    及面積之事實，亦經本院依職權函請臺北縣淡水地政事務所勘測屬實，並有勘驗
    筆錄、土地複丈成果圖等在卷可稽，原告此部分主張，自堪信為真實。
三、本件原告主張被告無權占用系爭土地，被告則以係向原全體共有人承租系爭土地
    ，原告既繼受其前手共有人之地位，自亦同受該租賃關係拘束等語置辯。從而，
    本件爭執要點首為被告是否具備占有系爭土地之租賃權或其他合法權源；經查：
（一）按當事人主張有利於己之事實者，就其事實有舉證之責任，民事訴訟法第二百
      七十七條定有明文。次按以無權占有為原因，請求返還土地者，占有人對土地
      所有權存在之事實無爭執，而僅以非無權占有為抗辯者，土地所有權人對其土
      地被無權占有之事實無舉證責任，占有人自應就其取得占有係有正當權源之事
      實證明之，亦有最高法院八十五年度臺上字第一一二０號裁判可稽。且稱租賃
      者，謂當事人約定，一方以物租予他方使用、收益，他方支付租金之契約；共
      有物，除契約另有訂定外，由共有人共同管理之；民法第四百二十一條第一項
      、第八百二十條第一項亦分別明定。再按共有土地之出租，係屬共有物之管理
      行為，應適用民法第八百二十條第一項之規定，除契約另有訂定外，由共有人
      全體共同為之，此亦有最高法院七十六年度臺上字第二六四九號判決意旨可參
      。本件被告既對原告具有系爭土地所有權一事不爭執，僅主張係基於租賃關係
      占用系爭土地，自應依前開規定，就系爭土地存在租賃關係之要件事實負舉證
      責任。
（二）按民法第四百二十一條第一項所謂租賃，需物之出租人與承租人對租賃物及租
      金有具體而確定之意思表示一致，始能成立，尚難單憑代繳稅課一端，遽認代
      繳人與物之所有人間有租賃關係存在；且租賃與使用借貸，均係將物交付他人
      使用，其區別主要在於使用人是否支付代價予交付人，故如土地所有人將土地
      交付他人使用，僅由使用人負擔於收受稅單後代為繳納稅捐，並非以之為使用
      土地之代價者，乃屬無償之使用借貸，即所謂附負擔之使用借貸，此分別經最
      高法院七十一年度臺上字第六十八號、八十四年度臺上字第二六二七號裁判著
      有明文。本件被告既主張其與全體共有人間有租賃關係，並約定以系爭土地地
      價稅之代繳抵付租金，則依前所述，被告除需證明確有代繳地價稅之事實外，
      更須就該地價稅之代繳即為使用系爭土地對價一事負舉證責任。經查，被告確
      有為系爭土地共有人繳付地價稅之事實，業據其提出地價稅繳款書為證，核與
      證人高廖塵美、吳銘標等人到庭證稱被告確有代繳地價稅等語相符，堪信為真
      實。惟就被告所提地價稅繳款書「課稅土地」欄所載之課稅土地地號觀之，並
      未列明系爭小八里段竹圍子小段一—二地號，尚未能顯示該等地價稅繳款書含
      有本案系爭土地之地價稅；且縱認被告抗辯有代繳地價稅之事實為真，被告仍
      未就其與全體共有人間有合意以該地價稅之代繳作為系爭土地之租金之情舉證
      以實其說。被告雖另抗辯以依營利事業所得稅查核準則第七十二條第三款規定
      「承租人代出租人履行其他債務及支付任何規費或稅捐，經約定由承租人負擔
      者，視同租金支出」，及財政部賦稅署四十八年台稅一發第０一０三五號函令
      「租賃兩造如約定由承租人代出租人履行某項納稅義務，或代出租人支付租賃
      財產之修理維持或擴建費用，或代出租人履行其他債務，則承租人因履行此項
      約定而支付之代價，與支付現金租金之性質完全相同」等節，可推認被告所繳
      付之地價稅可視同租金云云，惟查該規定及財政部函令係指已存在租賃關係之
      當事人間，承租人得以與出租人約定以代其履行之各種債務、規費、稅捐及費
      用等支出，視同租金支出而言，非指雙方一有代履行債務、稅捐或各種費用之
      事實，即得認為雙方已有租金之約定，即被告仍應依前揭裁判意旨就該稅捐之
      代繳係使用系爭土地代價之情舉證證明之，不得僅以前開準則及財政部函令即
      反謂已與全體共有人間存在租金之約定。是以，尚不足以被告所提上開地價稅
      繳款書，遽而推認雙方確有約定以地價稅之代繳為使用系爭土地租金之事實，
      被告所辯，尚難採認。
（三）次查證人即同為系爭土地共有人之高廖塵美到庭證稱，伊於六十三年間繼承伊
      先生高智亮之持分而成為系爭土地共有人，系爭土地雖有給新淡水高爾夫球場
      使用，惟不知何時開始出租，亦不清楚有無獲得對價等情。是依證人高廖塵美
      所證，其雖對其所有之土地提供被告使用並無異議，然其對前手間使用系爭土
      地之法律關係並無所知，是其所證不足證明被告與系爭土地之前共有人於五十
      六年間確有以繳付地價稅作為使用系爭土地租金之約定。且證人即曾任被告公
      司副經理之吳銘標到庭雖亦證稱，系爭土地有給被告作球場使用，被告則負擔
      地價稅之繳付等語，是吳銘標僅證稱被告有繳付地價稅之事實，亦不足證明雙
      方確有以繳付地價稅作為系爭土地租金之約定。被告雖另提出由系爭土地共有
      人劉介宙、陳洋洲、高廖塵美及孫睿亮九十年三月五日共同具名蓋章之聲明狀
      ，原告則否認其內容之真正，經查，該聲明狀載「二、系爭土地聲明人四人共
      有持分計十八分之十七即百分之九四點四（詳如附表），連同鄰近其他土地約
      五十公頃，早於卅多年前即由全體共有人將之提供予淡水企業股份有限公司開
      設『新淡水高爾夫球場』使用至今，因該公司幾乎為全體土地共有人及其近親
      為股東所組設，未曾約定租期，僅祇約定租金以該公司代繳各地主所有淡水地
      區土地（球場以外上有其他土地）之地價稅全部為代價... 」等語，是其中關
      於被告占有權源係基於租賃關係、出租時間、出租對價均有詳細記載，此即與
      前述證人高廖塵美到庭結證所言伊對出租時間、是否獲得對價並不清楚等節已
      不相符，是該聲明書內容之真實性，顯有疑問，被告此部分抗辯，亦非有理。
（四）綜上所述，被告所提證據尚不得認定其主張與系爭土地全體共有人間存在租賃
      關係等情為真實，且被告復未主張其他合法占有系爭土地之權源，是原告認被
      告無權占有，應堪認定。再按所有人對於無權占有或侵奪其所有物者，得請求
      返還之；且各共有人對於第三人，得就共有人之全部，為本於所有權之請求。
      但回復共有物之請求，僅得為共有人全體之利益為之；民法第七百六十七條、
      第八百二十一條分別定有明文。是以，原告本於所有人之地位，訴請被告將其
      占用之坐落臺北縣淡水鎮○○里○○段竹圍子小段一－二地號土地上如附圖所
      示之代號（Ａ）部分第十七號草嶺發球區（面積三六四平方公尺）、（Ｂ）部
      分池塘（面積一六三平方公尺）、（Ｃ）部分水泥空地（面積五十三平方公尺
      ）、（Ｄ）部分水泥空地（面積一四一平方公尺）、（Ｅ）部分步道（面積一
      一０平方公尺）、（Ｆ）部分纜車機房（面積二十四平方公尺）及（Ｇ）部分
      纜車道（面積四十三平方公尺）之地上物除去，並將上開土地返還予原告及其
      他全體共有人，為有理由，應予准許。
四、按無法律上之原因而受利益，致他人受損害者，應返還其利益；又因故意或過失
    ，不法侵害他人權利者，負損害賠償責任，民法第一百七十九條第一項、第一百
    八十四條第一項分別定有明文。被告無權占有系爭土地迄今，而享有使用該土地
    之利益，原告因而受有損害，原告自得本於不當得利之法律關係，請求被告返還
    自八十八年十一月十九日起至返還系爭土地之日止之占有系爭土地利益，亦得依
    侵權行為之規定，請求被告賠償相當於租金之損害。至於原告得請求之金額，依
    土地法第一百零五條準用同法第九十七條第一項之規定，土地之租金以不超過土
    地申報地價總額年息百分之十為限。該條項有關土地租金之規定，於計算相當於
    租金利益或損害賠償之事件，應可引以為據。本件系爭土地八十六年七月份之申
    報地價為每平方公尺八百元，有原告提出之系爭土地登記謄本在卷可稽。又系爭
    土地係新淡水高爾夫球場之一部分，其上有被告所設置、使用之果嶺發球區、池
    塘、水泥空地、纜車區○○○道及步道，其餘樹木叢生，未設圍籬，為一山凹，
    此亦經本院履勘現場製有勘驗筆錄，並囑託臺北縣淡水地政事務所測量，製有複
    丈成果圖可按，本院審酌系爭土地坐落地段、被告利用土地之經濟價值及利益等
    情，認原告所受相當於租金之損害，以按申報地價總額年息百分之七為相當。即
    自八十八年十一月十九日起至返還土地之日止，每月以一百一十六元（元以下四
    捨五入）為相當（每平方公尺申報地價８００元×被告實際占用面積共計８９８
    ㎡×原告應有部分１ / ３６×７﹪÷１２≒１１６元）。從而，原告請求被告
    自八十八年十一月十九日起至返還系爭土地之日止，按月給付相當於租金之不當
    得利，於一百一十六元之範圍內，為有理由，應予准許，逾此範圍之請求為無理
    由，應予駁回。
五、本判決原告勝訴部分，兩造分別陳明願供擔保，請求宣告假執行或免為假執行，
    經核均無不合，爰各酌定相當擔保金准許之。至於原告敗訴部分，其訴既經駁回
    ，假執行之聲請亦失所附麗，併予駁回之。
六、本件事證已臻明確，兩造其餘攻擊防禦方法與舉證，核於判決結果無影響，爰不
    逐一論述，併此敘明。
七、據上論斷，本件原告之訴一部有理由，一部無理由，依民事訴訟法第七十九條但
    書、第三百九十條第二項、第三百九十二條，判決如主文。
中　　　華　　　民　　　國　　九十一　　年　　　二　　　月　　二十二 　 日
                                    臺灣士林地方法院民事第二庭
~B法　　　官　劉穎怡
右為正本係照原本作成。
如對本判決上訴須於判決送達後廿日內向本院提出上訴狀。
中　　　華　　　民　　　國　　九十一　　年　　　二　　　月　　二十七 　 日
~B法院書記官　陳雪麗
